【裁判字號】    88,保險,17
【裁判日期】    890304
【裁判案由】    給付保險金
【裁判全文】
臺灣臺中地方法院民事判決     八十八年度保險字第十七號
    原      告    乙  ○
    訴訟代理人    周進文律師
    複  代理人    李金鳳   住.
    被      告    美國安泰人壽保險股份有限公司台灣分公司
                           設台北市○○路○段一七六號八樓
    法定代理人    丁○○   住.
    訴訟代理人    丙○○   住.
                  甲○○   住.
                  謝慧玲   住.
右當事人間請求給付保險金事件，本院判決如左：
    主      文
原告之訴及假執行之聲請均駁回。
訴訟費用由原告負擔。
    事      實
甲、原告方面：
  壹、聲明：被告應給付原告新台幣（下同）八百萬元，及自民國八十七年十一月十
      八日起至清償日止，按週年利率百分之五計算之利息，並願供擔保請准宣告假
      執行。
  貳、陳述：
    一、本件保險契約保險人係被告，要保人為訴外人錡夆機械股份有限公司（以下
        簡稱錡夆公司），被保險人為陳添進，受益人則為原告，分為主契約「安泰
        分紅終身壽險」及附加特約「意外身故及殘廢保險金」，前者之保險金為二
        百萬元，後者則為八百萬元，嗣被保險人陳添進於八十七年十月十二日晚間
        約十一時，於台中縣沙鹿鎮○○路十一之四號家中浴室洗澡時，因全身已擦
        滿肥皂，且地面溼滑而不慎跌倒，頭部撞擊硬物受傷，經原告打電話叫救護
        車送醫後不治死亡，被保險人確因意外而死亡，被告固已給付主契約之保險
        金二百萬元，惟其以被保險人為自然死亡，不符合上開契約之保險事故，而
        拒絕給付附加特約之保險金八百萬元。
    二、被保險人陳添進確因不慎跌倒死亡，蓋陳添進死亡時，僅四十七歲，生前並
        無任何疾病，其於死亡前五天（即八十七年十月七日）在台中縣烏日鄉博川
        醫院所作健康檢查結果，健康狀況與常人無異，足證被保險人陳添進並無內
        在疾病，是被保險人既曾於浴室跌倒並撞及頭部而後死亡，且其死亡前並無
        任何足以導致本件死亡之疾病，則其身故原因確為跌倒撞及頭部所致。
  參、證據：提出安泰意外傷殘保險附約條款一份、台中地檢署相驗屍體證明書一紙
      、光田綜合醫院法醫參考病歷摘要（以下簡稱光田醫院病歷摘要）一件、博川
      醫院健康檢查報告及勞工一般體格（健康）檢查記錄表各一份（以上均為影本
      ）為證，並聲請訊問證人詹德山，暨聲請調取臺灣臺中地方法院檢察署八十七
      年度相字第一四八○號相驗卷宗。
乙、被告方面：
  壹、聲明：求為判決駁回原告之訴及假執行之聲請，如受不利判決，願供擔保請准
            免為假執行。
  貳、陳述：
    一、依要保人與被告所簽訂之本件意外傷殘保險附約條款第二章第一條規定，被
        保險人須因遭遇外來突發之意外事故，致其身體蒙受傷害，並以此傷害為直
        接原因，被告始按保險金額給付保險金，故本件契約之保險事故必須為「外
        來」「突發」之事故，並因此「直接」造成身體傷害死亡，所以如被保險人
        因意外跌倒而有輕微外傷，惟其外傷不能致命，造成其死亡結果之直接原因
        ，係內在疾病發作所致，不能謂其跌倒之輕微外傷與身故有直接關係。而原
        告所提出之相驗屍體證明書記載：直接引起死亡之疾病或傷害者，為「急性
        心臟衰竭」，死亡方式為「病死或自然死」，故臺灣臺中地方法院檢察署（
        以下簡稱臺中地檢署）對被保險人陳添進死亡原因之判斷，為內在疾病發作
        身故，且完全未有被保險人曾遭受意外傷害之記載。而縱使被保險人頭部確
        曾受傷，惟既係因「急性心臟衰竭」身故，可知頭部受傷亦非致死之原因（
        死亡與意外事故不具有因果關係）。因此，該相驗屍體證明書尚不能證明被
        保險人曾遭遇外來突發之意外事故或係因發生保險契約所約定之保險事故而
        死亡，則依民事訴訟法第二百七十七條規定，原告自應就被保險人係因遭受
        外來突發之意外傷害事故，並以此意外事故為死亡之直接原因事實，負舉證
        責任。
    二、台中地檢署相驗屍體驗斷書記載被保險人陳添進經勘驗後，除左額頂、顴顳
        、左肩腰及四肢有擦傷外，全身並無足以致命之外傷，法醫對死亡方式判斷
        為「病死（自然死）」；又據原告所述，被保險人於八十七年十月十二日晚
        上九時四十五分昏倒後，即送往光田醫院急救，依光田醫院病歷摘要記載，
        入院時間為同日時五十一分，且到院時已死亡，檢查後僅發現被保險人臉頰
        及額頭有「擦傷」，未有其他足以致命之外傷，是事發至死亡之間最多僅有
        六分鐘，果如原告所稱被保險人係因洗澡時不慎跌倒，頭部撞擊受傷而致死
        亡，則其撞擊力道必為強烈，被保險人之頭部受傷情形絕非輕微，但其身體
        所受之外傷卻僅有擦傷，而擦傷斷不致在六分鐘內即造成心跳血壓呼吸等生
        命中樞停止作用，故被保險人身故應非跌倒及擦傷所引起（跌倒及擦傷與死
        亡間無因果關係），亦即被保險人非因外來突發之事故致其死亡。
    三、被保險人陳添進身故後，原告於警局調查及檢察官偵訊時，皆表示被保險人有
        高血壓之疾病將近十年，足徵被保險人並非完全健康之人，而原告所提出之
        博川醫院健康檢查報告僅為一「抽血檢查」報告，所載檢查項目皆僅是抽血
        檢驗所得，所用之檢查方法及檢查內容過於簡略，不足證明被保險人身故前
        無任何疾病，故原告既未能提出證據證明被保險人有遭受保險契約約定之外
        來突發傷害事故致其死亡，則其訴請給付意外傷害死亡保險金及遲延利息，
        應屬無據。
    參、證據：提出美國安泰人壽保險單影本（含人壽保險要保書、安泰分紅終身壽
      險、安泰意外傷殘保險附約條款）一份為證。
    理      由
一、原告主張本件保險契約，保險人為被告，要保人為訴外人錡夆公司，被保險人為
    陳添進，受益人為原告，分為主契約「安泰分紅終身壽險」及附加特約「意外身
    故及殘廢保險金」，前者之保險金為二百萬元，後者則為八百萬元。嗣被保險人
    陳添進於八十七年十月十二日晚上約十一時許，於台中縣沙鹿鎮○○路十一之四
    號家中浴室洗澡時，不慎跌倒，頭部撞擊硬物受傷，經送醫後不治死亡，而因被
    保險人於死亡前五日，曾做健康檢查，健康狀況與常人無異，並無任何足以導致
    本件死亡之疾病，足證其確因跌倒撞及頭部之意外而死亡。被告雖已給付主契約
    之保險金二百萬元，惟其卻以被保險人為自然死亡，不符合上開契約之保險事故
    ，而拒絕給付附加特約之保險金，爰依保險契約，訴請被告給付訟爭保險金八百
    萬元及其遲延利息等情；被告則以本件契約之保險事故，依意外傷殘保險附約條
    款第二章第一條規定，須被保險人遭遇外來突發之事故，並因此直接造成身體傷
    害死亡，保險人始應按保險金額給付保險金。惟被保險人陳添進於八十七年十月
    十二日晚上九時四十五分昏倒後，經送往光田醫院急救，依光田醫院病歷摘要記
    載，入院時間為同日時五十一分，到院時已死亡，檢查後僅發現被保險人臉頰及
    額頭有「擦傷」，又依台中地檢署相驗屍體驗斷書記載，被保險人經相驗後，除
    左額頂、顴顳、左肩腰及四肢有擦傷外，全身並無足以致命之外傷，且相驗屍體
    證明書亦記載：直接引起死亡之疾病或傷害者，為「急性心臟衰竭」，死亡方式
    為「病死或自然死」，故臺中地檢署對被保險人陳添進死亡原因之判斷，為內在
    疾病發作身故。而因事發至死亡之間最多僅有六分鐘，果如原告所稱被保險人係
    因洗澡時不慎跌倒，頭部撞擊受傷而致死亡，則其撞擊力道必為強烈，被保險人
    之頭部受傷情形絕非輕微，但其身體所受之外傷卻僅有擦傷，而擦傷又斷不致在
    六分鐘內即造成心跳血壓呼吸等生命中樞停止作用，故被保險人身故應非跌倒及
    擦傷所引起，亦即其並非因外來突發之事故而致死亡，且被保險人陳添進身故後
    ，原告於警局調查及檢察官偵訊時，皆表示被保險人有高血壓之疾病將近十年，足
    徵其並非完全健康之人。是原告既未能提出證據證明被保險人有遭受保險契約約
    定之外來突發傷害事故致其死亡，則其訴請給付意外傷害死亡保險金及遲延利息
    ，應屬無據等語，資為抗辯。
二、原告主張要保人即訴外人錡夆公司與被告訂立本件保險契約，被保險人為陳添進
    ，受益人為原告，分為主契約「安泰分紅終身壽險」及附加特約「意外身故及殘
    廢保險金」，前者之保險金為二百萬元，後者則為八百萬元。乃被保險人陳添進
    於八十七年十月十二日晚上約十一時許，在台中縣沙鹿鎮○○路十一之四號家中
    浴室洗澡時，竟不慎跌倒，頭部撞擊硬物受傷，經送醫後不治死亡，因被保險人
    死亡前並無任何足以導致本件死亡之疾病，故其確因跌倒撞及頭部之意外而死亡
    之事實，業據其提出安泰意外傷殘保險附約條款、台中地檢署相驗屍體證明書、
    光田醫院病歷摘要、博川醫院健康檢查報告及勞工一般體格（健康）檢查記錄表
    等影本各一份為證，被告除否認被保險人陳添進身故係因跌倒及擦傷所引起，即
    被保險人並無遭受保險契約約定之外來突發傷害事故致其死亡情事，並以前詞置
    辯外，其餘均不爭執。
三、按當事人主張有利於己之事實者，就其事實有舉證之責任，民事訴訟法第二百七
    十七條前段定有明文。復按請求履行債務之訴，除被告自認原告所主張債權發生
    原因之事實外，應先由原告就其主張此項事實，負舉證之責任，必須證明其為真
    實後，被告於其抗辯事實，始應負證明之責任，此為舉證責任分擔之原則；又民
    事訴訟如係由原告主張權利者，應先由原告負舉證之責，若原告先不能舉證，以
    證實自己主張之事實為真，則被告就其抗辯事實即令不能舉證，或其所舉證尚有
    疵累，亦應駁回原告之請求，最高法院分別著有四十三年臺上字第三七七號及十
    七年上字第九一七號判例可資參照。觀之訴外人錡夆公司與被告所簽訂之意外傷
    殘保險附約條款第二章第一條約定：「被保險人於本附約有效期間內，因遭遇外
    來突發之意外事故，致其身體蒙受傷害，並以此傷害為直接原因，自傷害之日起
    一百八十日內死亡者，本公司按保險金額給付死亡保險金」之內容，可知本件契
    約之保險事故，係界定為「遭遇外來突發之意外事故」，即必以傷害事故發生之
    原因，係由於外來之原因，以致發生意外死亡之結果，保險人始負給付保險金之
    責。經查，台中地檢署檢察官督同法醫師相驗被保險人陳添進之死亡原因，於相
    驗屍體證明書上記載直接引起被保險人陳添進死亡之疾病或傷害為「急性心臟衰
    竭」，而於驗斷書上則載明被保險人陳添進僅於左額頂、顴顳、上下頜部、左肩
    胛及上部、左手背及兩小腿後部（近膝部）有擦傷情形，其餘並無任何外傷，並
    記載死亡方式為病死（自然死），此經本院依原告聲請向台中地檢署調取八十七
    年度相字第一四八○號相驗卷宗查明無誤，復參酌被保險人陳添進於八十七年十
    月十二日晚上九時四十五分昏倒後，原告曾將之送往光田醫院急救，依光田醫院
    病歷摘要之記載，被保險人到院即已死亡，經檢查結果，被保險人除左臉頰及額
    頭有擦傷外，並未有其他外傷情形，此有原告所提出之光田醫院病歷摘要一紙附
    卷可稽，並經證人即光田醫院醫師詹德山到場證述屬實，準此可知，被保險人陳
    添進之屍體既僅有上述幾處之擦傷，而無其他明顯嚴重之外傷，此為兩造所不爭
    ，則微論被保險人受有該等擦傷之原因是否係因遭遇意外事故所致，被保險人陳
    添進所受前述擦傷之傷害，依日常一般經驗法則，似乎尚難執以遽論其足以導致
    被保險人陳添進死亡之結果，況證人詹德山亦證述：純粹就醫學言，在無明顯厲
    害外傷情形下，病人有可能因血管疾病發作導致猝死，也有可能是因跌倒撞擊地
    面再引發血管疾病發作，此二種情況皆有可能發生等情明確，是原告主張被保險人
    係因頭部撞擊硬物受傷致死一節，即有可疑。又原告雖另提出博川醫院之健康檢
    查報告及勞工一般體格（健康）檢查記錄表各一份，據以證明被保險人陳添進生
    前身體健康狀況與常人無異，且無任何足以導致死亡之疾病云云。惟姑不論本件
    原告即被保險人之妻於清水分局秀明派出所調查及檢察官偵查時已先後陳明：「
    我先生平日血壓即過高，但有就醫控制」、「死者（按指被保險人陳添進）平日
    有高血壓，已有近十年了，他也有在服藥控制」等情綦詳，就算該份健康檢查報
    告所為之檢查結果並非虛妄，被保險人身體健康情形確實良好，然此亦不能執以
    率爾推論被保險人係因遭遇外來突發之意外傷害而身亡，故原告主張本件被保險
    人陳添進係因不慎跌倒，頭部撞擊硬物受傷致死，尚難憑採。此外，原告又未能
    提出其他積極證據以實其說，是揆諸首開規定及判例意旨，原告前開主張，即屬
    不能證明。
四、綜上所述，原告既未能舉證證明被保險人係因遭遇外來突發之意外傷害事故，而
    此意外傷害事故為直接且單獨原因致其身體蒙受傷害致死，被告自無給付保險金
    之義務。從而，原告依據本件保險契約，請求被告給付保險金八百萬元及自八十
    七年十一月十八日起至清償日止，按週年利率百分之五計算之法定利息，即無理
    由，應予駁回。又原告之訴既經駁回，其假執行之聲請，已失所附麗，應併予駁
    回。
五、本件事證已臻明確，兩造其餘攻擊防禦方法及舉證，與本件判決結果並無影響，
    爰不一一論述，附此說明。
六、據上論結，本件原告之訴為無理由，依民事訴訟法第七十八條判決如主文。
中      華      民      國    八十九    年      三      月      四      日
                                  臺灣臺中地方法院民事庭
~B法    官  吳美蒼
右正本證明與原本無異。
中      華      民      國    八十九    年      三      月      七      日
~B書記官   王茵茵


司法院資訊處製作；財團法人民間司法改革基金會備份。
